臺灣高等法院高雄分院民事判決　　　　　　100年度上字第5號
上　訴　人　林慶水
訴訟代理人　王進輝律師
被上訴人　　林怡伶
訴訟代理人　曾慶雲律師
上列當事人間請求所有權移轉登記事件，上訴人對於民國99年11
月18日臺灣高雄地方法院99年度訴字第1263號第一審判決提起上
訴，本院於100 年6 月8 日言詞辯論終結，判決如下：
    主  文
上訴駁回。
第二審訴訟費用由上訴人負擔。
    事實及理由
一、上訴人主張：伊於民國74至75年間至臺北工作，為了居住需
    要而購買坐落臺北市○○區○○段三小段298地號土地（應
    有部分90827 分之35）及其上同小段3841建號即門牌號碼為
    同區○○路198 巷38弄5 號5 樓之建物（下稱系爭房地），
    惟系爭房地為國宅性質，須設籍在臺北市之市民方具有購買
    資格，是伊即與具購買資格之女兒即被上訴人約定，借用被
    上訴人名義申購系爭房地，通過資格審核，並登記在被上訴
    人名下，而購屋後所需繳納之分期貸款本息、稅款均由伊支
    付；又系爭房地於77年5 月交屋後，即由伊與訴外人即妻子
    林孫慧紅入住，被上訴人嗣後才搬入同住，至80年10月29日
    結婚遷出，而伊與林孫慧紅則居住至85年底搬離，之後均由
    伊委由林孫慧紅出租他人使用，並收取租金至今。然被上訴
    人先後於93年、96年間，卻以資金調度困難為由，要求林孫
    慧紅交予系爭房地所有權狀，分別向匯豐銀行、合作金庫銀
    行貸款，並要求系爭房地之承租人向被上訴人支付租金，且
    對外宣稱欲將系爭房地出售，顯有將系爭房地據為己有之意
    圖，故以起訴狀繕本之送達為終止借名契約之意思表示，爰
    依據終止雙方借名登記契約後之法律關係，即類推適用民法
    第541 條第2 項、第263 條準用第259 條及第179 條規定，
    求為判決：被上訴人應將系爭房地之所有權移轉登記予上訴
    人。
二、被上訴人則以：系爭房地完全係由渠出資購買，兩造間並無
    合意成立借名登記契約之情事；伊為系爭房地之所有權人，
    上訴人主張終止兩造間借名登記契約後，請求將系爭房地所
    有權移轉登記予上訴人，並無理由等語，資為抗辯。
三、原審判決駁回上訴人之請求，上訴人不服提起上訴，其上訴
    聲明：(一)原判決廢棄。(二)被上訴人應將系爭房地之所有權移
    轉登記予上訴人。(三)第一、二審訴訟費用由被上訴人負擔。
    被上訴人則答辯聲明：(一)上訴駁回。(二)第二審訴訟費用由上
    訴人負擔。
四、兩造間不爭執事項：
  (一)兩造為親生父女關係。
  (二)系爭房地於77年4 月15日以買賣為原因登記為被上訴人所有
    ，並有土地暨建物所有權狀、土地及建物登記謄本等為證（
    原審卷第12至15、55、60頁）。
  (三)系爭房地交屋後，上訴人與林孫慧紅遷入居住，嗣於85年底
    搬離，並以林孫慧紅為出租人，將系爭房地出租他人，租金
    由承租人匯入或鄰居邱坤宗代收後匯入林孫慧紅之帳戶，並
    有房屋租賃契約書、存摺明細為證（原審卷第25至42頁）。
五、本件爭點為：兩造間就系爭房地是否有借名登記契約存在？
    茲析述如下：
  (一)按當事人約定，一方（借名者）經他方（出名者）同意，而
    就屬於一方現在或將來之財產，以他方之名義，登記為所有
    人或其他權利人，即為借名契約；在現行法下，借名契約乃
    無名契約，依私法自治原則，當事人基於特定目的而訂立借
    名契約，自無不可，故當事人間之權利義務，應先依雙方當
    事人之契約內容而定，契約未約定者，則以補充解釋之方法
    定之，並參考民法關於委任之相關規定。故借名登記關係，
    須基於借名者與出名者間合意訂立借名契約，方能發生。又
    當事人主張有利於己之事實，就其事實有舉證之責任，民事
    訴訟法第277 條前段定有明文，若上訴人先不能舉證，以證
    實自己主張之事實為真實，則被上訴人就其抗辯事實即令不
    能舉證，或其所舉證據尚有疵累，亦應駁回上訴人之請求（
    最高法院17年上字917 號判例要旨參照）。是上訴人主張兩
    造間就系爭房地之所有權存有借名登記契約，自應就此有利
    事實負舉證之責。
  1.查系爭房地為國宅性質，須設籍在臺北市之市民方具有購買
    資格，被上訴人於76年7 月3 日向臺北市政府承購，而系爭
    土地及房屋分別於77年4 月15日、同年5 月11日以買賣為原
    因登記為被上訴人所有，並於77年8 月19日以被上訴人名義
    向臺北市銀行股份有限公司（下稱臺北銀行）辦理貸款，此
    有承購國民住宅暨貸款契約書、承購國民住宅暨貸款契約附
    約書、土地暨建物所有權狀、土地及建物登記謄本等為證（
    原審卷第159 、160 、12至15、55、57、60、140 頁）。並
    經證人林淑真證稱：「（系爭房屋繳款的部分是否知悉？）
    被上訴人買房子時，有說要自備款，我當時在日本工作，我
    每月有折合新臺幣4 萬元薪水，被上訴人開口借45至50萬元
    間，我大約借被上訴人44萬元，76年間我有將日幣交給媽媽
    帶回借給被上訴人，後來以電話聯繫，兌現大約新臺幣20萬
    元左右，剩下的錢是被上訴人77年到日本，我交由被上訴人
    帶回，兌現大約是24萬元左右」、「被上訴人有給父母親大
    約1 萬元包含支付貸款的部分其餘當生活費，都是給現金」
    等語屬實（原審卷第97頁），顯見被上訴人所辯系爭房地係
    由其出資購買，屬其所有等語，尚非不可採信。
  2.上訴人雖主張其購買系爭房地借名登記在被上訴人名下，購
    屋後所需繳納之分期貸款本息、稅款均由伊支付云云，固舉
    證人古美江、鄭秀琴、孫慧珍、林孫慧紅、阮麗珍、陳守良
    等人為證，並據提出地價稅、房屋稅金單據、房屋租賃契約
    書為證。惟查上訴人所舉證人古美江證稱：買房子時有聽上
    訴人說訂一間成功國宅的房子，約30萬元就可以搬進國宅，
    是以被上訴人的借名購買的等語（原審卷第101 頁）、證人
    鄭秀琴證稱：林孫慧紅為其小孩之保母，林孫慧紅告知向被
    上訴人借名，有幾次其遲繳保母費，林孫慧紅就向其表明繳
    交貸款之狀況，大概是以保母費繳交貸款（原審卷第100 、
    101 頁）等語、證人孫慧珍證稱：林孫慧紅還向我借幾萬元
    ，充作購屋款，林孫慧紅夫婦買房子時就告知知悉購買資格
    的問題，只有被上訴人符合臺北市民資格，所以向被上訴人
    借名登記等語（原審卷第102 頁）、證人林孫慧紅證稱：上
    訴人有出錢購買系爭房地，是我與上訴人一起去看系爭房地
    ，總價約190 萬元，要先付訂金3 萬元，簽約時則要先繳頭
    期款20幾萬元，資金來源為我請阮麗珍幫忙參與其任職電信
    公司內之互助會，得標約20幾萬元作為定金購買系爭房地（
    原審卷93頁）等語、證人阮麗珍證稱：購買系爭房屋有聽我
    姐姐林孫慧紅說過，後來要求我幫忙跟會，得標金額約十幾
    萬元等語（原審卷第99頁）、證人陳守良證稱：上訴人夫婦
    要在臺北買房子，我告訴他們自備款及頭期款都要準備好，
    上訴人夫婦說可以……我私下問林孫慧紅被上訴人還錢會不
    會有問題，她跟我說被上訴人有問題她應該幫忙等語（本院
    卷第101 頁），由上開證人之證詞可知，證人或係聽自上訴
    人之妻林孫麗紅轉述而得知系爭房地申購之相關情形，或僅
    能證明上訴人夫婦有資助被上訴人購買系爭房屋之情，惟均
    不能證明上訴人購買系爭房地借名登記於被上訴人名下之事
    實。上訴人又主張：系爭房地所有權狀原由其保管，被上訴
    人透過林孫慧紅瞞著上訴人借用後未還云云，然為被上訴人
    所否認，經查，系爭房地於77年8 月19日以被上訴人名義向
    臺北銀行辦理貸款後，於92年間另向臺北國際商業銀行股份
    有限公司申貸、於93年間另向匯豐銀行申貸、再於96年間另
    向合庫申貸，有系爭房地之異動索引可稽（原審卷第112 至
    117 頁）。上訴人倘係實際出資購買系爭房地，理應知悉被
    上訴人將系爭房地設定抵押權予第三人，對其權益影響甚鉅
    ，且應知悉所有權狀之持有、保管乃保障自身權益之重要憑
    證，衡情自應妥善保管所有權狀，並禁止被上訴人一再將系
    爭房地設定抵押予第三人，惟上訴人對被上訴人上開申貸設
    定抵押權，均未加以制止或主張權利，顯與常情有悖，是上
    訴人主張系爭房地所有權狀原由其保管，被上訴人透過林孫
    慧紅瞞著上訴人借用後未還云云，及證人林孫慧紅附和之詞
    ，均無可採。況參之系爭土地及房屋分別於77年4 月15日、
    同年5 月11日登記為被上訴人所有後，上訴人從未主張有借
    名登記之情，迄上訴人得知被上訴人於99年2 月22日發函訴
    外人邱坤宗表示解除與母林孫慧紅之委任關係，要邱坤宗將
    租金直接轉匯給被上訴人後，相距20餘年始主張當初有借名
    登記，實難採信。至上訴人提出之地價稅、房屋稅金單據僅
    能證明稅款已繳納、提出之房屋租賃契約書僅能證明出租人
    為林孫慧紅，惟均不足以證明上訴人與被上訴人間就系爭房
    地有借名登記契約存在。
  (二)依上說明，上訴人既不能證明其與被上訴人間就系爭房地有
    借名登記契約存在，依舉證責任分配原則，上訴人之主張即
    不能信為真實。
六、綜上所述，上訴人主張終止系爭借名登記契約後之法律關係
    ，類推適用民法第541 條第2 項、第263 條準用第259 條及
    第179 條等規定，請求被上訴人移轉系爭房地所有權登記予
    上訴人，為無理由，不應准許。原審為上訴人敗訴之判決，
    並無不合。上訴意旨，指摘原判決不當，求予廢棄改判，為
    無理由，應予駁回。
七、據上論結，本件上訴為無理由，依民事訴訟法第449 條第1
    項、第78條，判決如主文。
中    華    民    國  100     年    6     月    22    日
                            民事第一庭
                                  審判長法官  蔡明宛
                                  法      官  魏式璧
                                  法      官  曾錦昌
以上正本證明與原本無異。
如對本判決上訴，須於判決送達後20日內向本院提出上訴狀，其
未表明上訴理由者，應於上訴後20日內向本院提出上訴理由書（
均須按他造當事人之人數附繕本）。上訴時應提出委任律師或具
有律師資格之人之委任狀，並依附註條文規定辦理。如委任律師
提起上訴者，應一併繳納上訴審裁判費。
中    華    民    國  100     年    6     月    22    日
                                  書  記  官  黎  珍
附註：
民事訴訟法第466 條之1
對於第二審判決上訴，上訴人應委任律師為訴訟代理人，但上訴
人或其法定代理人具有律師資格者，不在此限。
上訴人之配偶、三親等內之血親、二親等內之姻親，或上訴人為
法人、中央或地方機關時，其所屬專任人員具有律師資格並經法
院認適當者，亦得為第三審訴訟代理人。
第1 項但書及第2 項情形，應於提起上訴或委任時釋明之。